臺北高等行政法院判決　　　　　　　　　　　　　　九十二年度訴字第一○五二號
　　　　　　　　　　　　　　　.
　　原　　　告　瑞士商．雀巢製品股份有限公司
　　　　　　　 Societ.
　　　　　　　　S.A.）
　　代　表　人　賽迪瑞克．菲蒙.
　　　　　　　 Cedric.
　　訴訟代理人　陳長文律師
　　　　　　　　蔡瑞森律師
　　被　　　告　經濟部智慧財產局
　　代　表　人　蔡練生（局長）
　　訴訟代理人　甲○○
右當事人間因商標註冊事件，原告不服經濟部中華民國九十二年一月七日經訴字第○
九一○六一三一六四○號訴願決定，提起行政訴訟。本院判決如左：
    主  文
原告之訴駁回。
訴訟費用由原告負擔。
    事  實
壹、事實概要：
    緣原告前於民國（以下同）九十一年四月二十三日以 「Swimming pool」商標（
    以下簡稱系爭商標，如附圖），指定使用於當時商標法施行細則第四十九條所定
    商品及服務分類表第三十類之咖啡、咖啡精、咖啡粉、咖啡製成之飲料、代用咖
    啡、代用咖啡精、茶葉、茶精、茶葉粉、茶葉製成之飲料．．．等商品，向被告
    申請註冊。案經被告審查，認系爭商標圖樣不具識別性等理由，以九十一年九月
    十日商標核駁第二六七九八五號審定書為本件應予核駁之處分。原告不服，提起
    訴願，遭駁回後，遂向本院提起行政訴訟。
貳、兩造聲明：
一、原告聲明：求為判決
１、訴願決定及原處分均撤銷。
２、命被告就申請號數第000000000號「Swimming pool」 商標註冊申請案
    作成核准審定之處分。
３、訴訟費用由被告負擔。
二、被告聲明：求為判決如主文所示。
、兩造爭點：
    系爭商標是否不具識別性？
一、原告陳述：
１、商標識別性之認定基準：
    「商標所用之文字、圖形、記號、顏色組合或其聯合式，應足以使一般商品購買
    人認識其為表彰商品之標識，並得藉以與他人之商品相區別」「不符前項規定之
    圖樣，如經申請人使用且在交易上已成為申請人商品之識別標識者，視為已符合
    前項規定。」為九十二年五月二十八日修正前商標法（以下簡稱商標法）第五條
    第一項及第二項所明定；依被告九十年十二月二十五日公告之（九○）智商字第
    ○九○五○○○○七六○之商標識別性審查要點第九點規定：「不具商標識別性
    之情形，除商品習慣上通用標章或通用名稱外，若經申請人使用且在交易上已成
    為申請人營業上商品之識別標識者，應具商標識別性，有商標法第五條第二項規
    定之適用；例如『大家說英語Let's Talk in English 』指定使用於書籍、雜誌
    、期刊等商品；『多喝水』指定使用於礦泉水、汽水、果汁等商品；『一番搾』
    指定使用啤酒、生啤酒等商品；『學前教育』指定於雜誌商品」。職是，商標圖
    樣只須為文字、圖形、記號、顏色組合或其聯合式之形式，並得藉以與其他商品
    區別並得表彰商品來源者，即符合識別性之要求。倘一商標原不具識別性，但經
    反覆使用而成為營業上商品之識別標誌者，除商品習慣上通用標章或通用名稱外
    ，即具有識別性。
２、系爭商標本身具有顯著性：
(1)、系爭商標圖樣係由深淺不同之藍色，輔以淺藍色波浪組合而成，予人輕涼、舒暢
    ，忍不住跳進去的感覺，具有高度之設計感及創作感，且顏色鮮豔，在眾多商品
    中，一眼即可辨別而與其他商品區別。系爭商標表彰之商品能於眾多商品中一眼
    即被認出，實由於其具備識別性之故，故系爭商標本身具有表彰商品來源之功能
    ，至為明確。
(2)、系爭商標具有識別性之事實，亦可由系爭商標已於美國及瑞士均已獲准註冊可資
    為證。商標不具識別性不得註冊，世界各國之商標法均有相同之規定。系爭商標
    於其他先進國家既得註冊，足證先進國家均認其具有商標識別性，被告認定其欠
    缺識別性，實過於主觀。按，現在世界貿易普遍，進出口商品頻繁，商品之流通
    ，幾已無國界之藩離，台灣又係以進出口貿易為主要之國家，且於西元二○○二
    年一月一日正式成為世界貿易組織（WTO） 會員國，承諾開放傳統貨品貿易擴展
    至農產品、紡織品、智慧財產權及服務業等，世界各國商品均可以原產地之價格
    於本地購買到。採行與其他先進國家一貫之識別性標準，益顯重要。否則於其他
    國家皆得註冊及使用之商標，於本國卻無法獲得保護，以至妨礙商品之流通，實
    與商標法促進工商業正常發展之宗旨相違背。
(3)、被告認系爭商標不具識別性，應係由於系爭商標單純由顏色組合而成之故。按，
    商標法現已接受顏色組合商標之註冊，且觀之眾多已核准之顏色組合商標中，亦
    不乏單純由一兩個顏色組合而成之商標，如註冊第九九二二七六號「吉列公司之
    顏色組合」商標、註冊第0000000號「中國石油股份有限公司顏色組合」
    商標及註冊第九三九八八二號「蜆殼國際石油股份有限公司顏色組合」商標。系
    爭商標與該等顏色組合商標情形並無不同，倘所列舉之顏色商標得以註冊，系爭
    商標豈有不得註冊之理？被告謂系爭商標欠缺識別性，應係因顏色組合商標甫於
    八十七年十一月一日施行，且註冊數量不多，對此類型商標態度仍保守，以致其
    審查識別性之標準仍停留在顏色組合商標不具識別性之舊法觀念之故。實則，商
    標之標的，與時俱進，最新行政院修正版之商標法，已引進單一顏色之商標、聲
    音商標、或立體商標之註冊，因此，為配合市場之活潑、多變，商標型態應可千
    變萬化，最終係以是否具有表彰商品功能為唯一判斷是否得以註冊之標準。判斷
    商標是否具有顯著性則因商標型態而異其標準，依被告公告之智商第00000
    00號「顏色組合商標及服務標章申請註冊要點」第七點顏色組合商標係「商品
    產製過程自然產生者、經濟上考量所必須或通常採用者、及為發揮商品之功用所
    需要者」則為不具識別性之顏色組合商標，系爭商標係由深淺不同之藍色組成，
    其指定商品則為咖啡、茶葉等商品，商標與其指定商品間毫無產製過程或經濟上
    之關係，系爭商標自非不具識別性之商標。
３、系爭商標已因廣泛密集使用成為原告營業識別表徵，依商標法第五條第二項亦應
    得以註冊：
(1)、依商標法第五條第二項之規定：「不符前項規定之圖樣，如經申請人使用且在交
    易上已成為申請人營業上之識別標識者，視為已符合前項規定（亦即具有識別性
    ）」，系爭商標業經原告以商標型態長久使用，廣泛行銷，一般消費者一看見標
    示有系爭商標之廣告車、遮陽棚、攤位、冷凍櫃即知其所販賣者為原告所產製之
    商品。此有系爭商標於西元二○○○年及西元二○○一年於奧地利、丹麥、法國
    、德國、希臘、義大利、荷蘭、挪威、葡萄牙、俄羅斯、西班牙、瑞士、英國、
    阿根廷、巴西、加拿大、智利、多明尼加、牙買加、墨西哥、巴拿馬、秘魯、厄
    瓜多爾、美國、埃及、以色列、馬來西亞、新加坡、菲律賓、台灣、泰國、南非
    、香港、波多黎各等世界各國家之使用資料可稽，以及本國之下列使用證據資料
    可資為證：
、標示有系爭商標之香草口味、草莓口味、巧克力口味、芒果口味冰淇淋商品包裝
    影本數紙，以及自八十八年起至九十一年止銷售上述商品之銷售發票影本，由商
    品包裝以及發票互相勾稽可知，原告確實已將系爭商標使用於其所有種類之商品
    上並長久廣泛銷售數年。且由發票上銷售地點遍及台北、台中、高雄等地區可證
    原告確實已將系爭商標使用於全台灣各地。
、原告所印製西元二○○○年之販售系爭商標商品所用之冰箱欄位陳列圖，由該文
    件可知凡銷售原告商品之冰箱外面均需標示系爭商標，亦即凡是單獨販賣原告商
    品之經銷商或小販所使用之冰箱，均已有系爭商標之標示。
、西元二○○○年商品目錄，其上均有系爭商標之使用。
、西元二○○二年商品目錄，其上均有系爭商標之使用。
    由上述之證據資料自足證明系爭商標已經原告反覆使用多年，早成為營業上之識
    別標識，依第五條第二項之規定，應視為具有識別性。
(2)、訴願決定機關於訴願理由中謂：「經核該等證據資料除銷售發票未見其所列商品
    之商標使用型態外，餘則均將本件訴願人申請之商標圖樣作為其廣告、型錄等之
    底圖，其上則標示訴願人所有之各式商標，如Nestle、Motta、Eskimo、Gervais
    、Milko、Langnese、Sanobub．．．等等，是以消費者藉以辨識其產製來源或主
    體者，應係該等商標，而非本件商標以單純深淺不同之藍色形成之波浪造型圖樣
    ，自尚不足以證明本件商標業經訴願人使用且在交易上已成為訴願人營業上商品
    之識別標識」，惟查，原告於實際使用時，雖常將系爭商標作為廣告型錄之底圖
    ，再輔以其他商標，如「NESTLE」、「ESKIMO」、「GERVAIS」、「MIKO」等 ，
    但同一商品上標示有一個以上之商品為一般業界常有，且兩商標一併使用，其中
    一商標即喪失識別性之主張，亦欠缺邏輯上之必然性。更何況，如前所舉之註冊
    第九九二二七六號、註冊第九三九八八二號及註冊第0000000號等顏色組
    合商標，實際上使用亦均與其他商標一併使用，如註冊第九九二二七六號「吉列
    公司顏色組合」商標於實際使用時均有「DURACELL」標示於其顏色組合商標之上
    ，註冊第0000000號「中國石油股份有限公司顏色組合」商標則有「中國
    石油」或「CPC」 之標示，該等顏色組合商標並未因與其他文字商標一同使用而
    喪失其識別性，且其使用方式亦均為其他文字商標之底圖，均被認為有識別性而
    已註冊。更何況，系爭商標並非僅有作為底圖而與其他商標並用之單一使用方式
    ，其於車身上、遮陽棚上、冰箱外觀上均有單獨使用情形。故被告暨訴願決定機
    關以系爭商標與其他商標一同使用，或系爭商標為產品包裝設計之底圖等使用方
    式，遂認系爭商標欠缺識別性，其認事用法顯有不當。
４、綜上所述，系爭商標具有識別性得註冊之事實，彰彰明甚。為此，請判決如原告
    訴之聲明。
二、被告陳述：
１、按「商標所用之文字、圖形、記號、顏色組合或其聯合式，應足以使一般商品購
    買人認識其為表彰商品之標識，並得藉以與他人之商品相區別」，為商標法第五
    條第一項所明定。本件原告申請註冊之「Swimming Pool」 商標圖樣上之圖形，
    係以深淺不同之海洋藍色為基本設色，並以波浪造型呈現，整體予消費者之印象
    為單純之產品包裝設計之底圖，以之作為商標指定使用於咖啡、咖啡精、糖果、
    糕餅、麵包等商品，實無法使一般消費者認識其為表彰商品之標識，並得藉以與
    他人之商品相區別，應不具識別性，自有違首揭法條之規定。
２、原告稱本件商標已於美國、瑞士等國獲准註冊一節，核各國國情不同、法制互異
    ，自不得以彼例此執為本件商標應准註冊之論據，先予陳明；另原告檢送本件商
    標於西元二○○○年及西元二○○一年於世界各地奧地利、丹麥、法國、德國、
    希臘、義大利、荷蘭、挪威、葡萄牙．．．等國家之使用資料，並認其以醒目奔
    放之顏色，召喚消費者夏天吃冰淇淋及喝紅茶之慾望，配合其於電視上之廣告詞
    「涼快到底，雀巢檸檬茶」，以及消費者喝完冰檸檬紅茶後即有直接躺入游泳池
    般之清涼，認應可符合商標法第五條第二項之規定云云；惟按被告於八十六年十
    一月二十二日台商九八○字第二二一○三四號公告之「商標識別性審查基準」中
    ，亦明確載明第五條第二項規定之適用，應就下列事項綜合判斷：
(1)、使用該商標於指定商品之時間長短、使用方式及同業使用情形。
(2)、使用該商標於指定使用商品之生產、銷售、廣告之數量。
(3)、使用該商標於指定商品之市場分布、銷售網路、販賣陳列之處所．．．等。
    核原告所檢送之證據資料，均將本件系爭商標作為其廣告、型錄之底圖，再於其
    上佐以原告所擁有之各式商標，如「Nestle」、「Motta」、「Eskimo」、「Ge-
    rvais」、「Miko」、「Langnese」、「Sanobub」等，是一般消費者藉以辨識其
    產製來源或主體者，應屬「Nestle」、「Motta」、「Eskimo」、「Gervais」、
    「Miko」、「Langnese」、「Sanobub」 等部分，而非本件系爭商標單純之海洋
    設色底圖而已；換言之，原告雖已於世界多國使用系爭商標，惟其使用之方式仍
    無法使消費者認識其為表彰商品之標識，並得藉以與他人之商品相區別，自無前
    述同法第五條第二項規定之適用。
３、原告所舉註冊第九九二二七六號「Copper & Black Cylindrical Design」、 註
    冊第九三九八八二號「COLOURS-DRUM彩色圖」、註冊第0000000號「紅白
    藍組合」等多件顏色組合商標註冊案例，核其案情與本件不同，且基於商標個案
    審查拘束原則，自不得以彼例此執為本件商標應准註冊之論據。
４、綜上所述，被告依法核駁原告註冊之申請，並無不合，爰請判決如被告答辯之聲
    明。
    理  由
一、按「商標所用之文字、圖形、記號、顏色組合或其聯合式，應足以使一般商品購
    買人認識其為表彰商品之標識，並得藉以與他人之商品相區別。不符前項規定之
    圖樣，如經申請人使用且在交易上已成為申請人營業上商品之識別標識者，視為
    已符合前項規定。」為商標法第五條所規定。
二、本件被告係以，原告申請註冊之「Swimming pool」 商標，其圖樣無法使一般商
    品購買人認識其為表彰商品之標識，並得藉以與他人之商品相區別。而原告所檢
    送有關系爭商標之使用證據，亦無法證明系爭商標業經原告使用且在交易上已成
    為其營業上商品之識別標識等理由，乃為本件應予核駁之處分。原告不服，循序
    提起訴願及本件行政訴訟。
三、原告於本件行政訴訟中執前詞訴稱，系爭商標圖樣係由深淺不同之藍色，輔以淺
    藍色波浪組合而成，有高度之設計及創作感，自具有表彰商品來源之功能，其識
    別性復可由已於美國及瑞士獲准註冊可證。另被告核駁系爭商標之註冊申請，應
    係由於系爭商標係單純顏色之組合，惟類似案件經核准註冊，且實際上均與其他
    商標併用，而並不失其識別性者，不乏其例。況系爭商標業經原告廣泛密集使用
    於本國及世界各國，而為消費者所熟知，並得藉之與其他商品相區別，自已在交
    易上成為原告告營業上之識別標識，而符合商標法第五條第二項之規定云云。惟
    查：
１、本件原告申請註冊之「Swimming Pool」 商標圖樣上之圖形，係以深淺不同之海
    洋藍色為基本設色，並以波浪造型呈現，整體予消費者之印象為單純之產品包裝
    設計之底圖，以之作為商標指定使用於咖啡、咖啡精、糖果、糕餅、麵包等商品
    ，實無法使一般消費者認識其為表彰商品之標識，並得藉以與他人之商品相區別
    ，應不具識別性，自有違首揭法條之規定。
２、原告稱本件商標已於美國、瑞士等國獲准註冊乙節，核各國國情不同、法制互異
    ，自不得以彼例此執為本件商標應准註冊之論據。另原告檢送本件商標於西元二
    ○○○年及西元二○○一年於世界各地如奧地利、丹麥、法國、德國、希臘、義
    大利、荷蘭、挪威、葡萄牙．．．等國家之使用資料，並認其以醒目奔放之顏色
    ，召喚消費者夏天吃冰淇淋及喝紅茶之慾望，配合其於電視上之廣告詞「涼快到
    底，雀巢檸檬茶」，以及消費者喝完冰檸檬紅茶後即有直接躺入游泳池般之清涼
    ，認應可符合商標法第五條第二項之規定云云；惟按被告於八十六年十一月二十
    二日台商九八○字第二二一○三四號公告之「商標識別性審查基準」中，明確載
    明第五條第二項規定之適用，應就下列事項綜合判斷：
(1)、使用該商標於指定商品之時間長短、使用方式及同業使用情形。
(2)、使用該商標於指定使用商品之生產、銷售、廣告之數量。
(3)、使用該商標於指定商品之市場分布、銷售網路、販賣陳列之處所．．．等。
    經核原告所檢送之證據資料，除銷售發票影本未見其所列商品之商標使用型態外
    ，餘則均將本件系爭商標作為其廣告、型錄之底圖，再於其上佐以原告所擁有之
    各式商標，如「Nestle」、「Motta」、「Eskimo」、「Gervais」、「Miko」、
    「Langnese」、「Sanobub」 等，是一般消費者藉以辨識其產製來源或主體者，
    應屬「Nestle」、「Motta」、「Eskimo」、「Gervais」、「Miko」、「Langn-
    ese」、「Sanobub」等部分，而非本件系爭商標以單純深淺不同之藍色所形成之
    波浪造型圖樣，換言之，原告雖已於世界多國使用系爭商標，惟其使用之方式仍
    無法使消費者認識其為表彰商品之標識，並得藉以與他人之商品相區別，自無前
    述同法第五條第二項規定之適用。
３、原告所舉註冊第九九二二七六號「Copper & Black Cylindrical Design」、 註
    冊第九三九八八二號「COLOURS-DRUM彩色圖」、註冊第0000000號「紅白
    藍組合」等多件顏色組合商標註冊案例，核其案情與本件不同，且基於商標個案
    審查拘束原則，自不得以彼例此執為本件商標應准註冊之論據。
四、綜上所述，原告之陳詞均不可採，則被告所為本件應予核駁之處分，揆諸首揭規
    定，並無違誤，訴願決定予以維持，亦無不合。原告徒執前詞，訴請撤銷訴願決
    定及原處分，並命被告就申請號數第000000000號 「Swimming pool」
    商標註冊申請案作成核准審定之處分，均無理由，應予駁回。
五、本件事證已臻明確，兩造其餘攻擊防禦方法與本件判決結果不生影響，故不逐一
    論述，併此敘明。
據上論結，本件原告之訴為無理由，爰依行政訴訟法第九十八條第三項前段判決如主
文。
中    華    民    國      九十三      年      五      月      十二      日
                              臺 北 高 等 行 政 法 院 第 一 庭
                                    審 判 長 法    官 徐瑞晃
                                             法    官 李得灶
                                             法    官 吳慧娟
右為正本係照原本作成。
如不服本判決，應於送達後二十日內，向本院提出上訴狀並表明上訴理由，如於本判
決宣示後送達前提起上訴者，應於判決送達後二十日內補提上訴理由書（須按他造人
數附繕本）。
中    華    民    國      九十三      年      五      月      十二      日
                                             書 記 官 劉道文
